臺灣桃園地方法院民事判決　　　　　　　　　　　　　九十三年度訴字第三二三號
　　原　　　告　丙○○
　　　　　　　　乙○○
　　共　　　同
　　訴訟代理人　林清漢律師
　　複　代理人　戊○○
　　被　　　告　台灣省自來水股份有限公司第二區管理處
　　法定代理人　甲○○
　　訴訟代理人　丁○○
右當事人間損害賠償事件，本院於民國九十三年十一月十一日言詞辯論終結，判決如
左：
    主  文
被告應給付原告丙○○新台幣肆拾伍萬零肆佰柒拾陸元，給付原告乙○○新台幣玖萬
捌仟零柒拾元，及均自民國九十三年二月五日起至清償日止，按週年利率百分之五計
算之利息。
原告其餘之訴駁回。
訴訟費用由被告負擔百分之六十二，由原告丙○○負擔百分之三十，餘由原告乙○○
負擔。
本判決原告勝訴部分，於原告丙○○、乙○○分別以新臺幣壹拾伍萬元、新臺幣參萬
參仟元供擔保後，得假執行。但被告分別以新臺幣肆拾伍萬零肆佰柒拾陸元、新臺幣
玖萬捌仟零柒拾元為原告丙○○、乙○○預供擔保後，得免為假執行。
原告其餘假執行之聲請駁回。
    事  實
甲、原告方面：
一、聲明：
（一）被告應給付原告丙○○新台幣（下同）七十萬零四百七十六元，及自起訴狀繕
      本送達翌日起至清償日止，按年息百分之五計算之利息。
（二）被告應給付原告乙○○十六萬八千零七十元，及自起訴狀繕本送達翌日起至清
      償日止，按年息百分之五計算之利息。
（三）請准供擔保宣告假執行。
二、陳述：
（一）原告丙○○、乙○○分別於民國九十二年五月二十九日二十一時許及十八時四
      十分許，騎乘車號ＭＥＡ─四二六號重型機車、ＲＷＷ─二九二號輕型機車行
      經桃園縣龍潭鄉台三線四十三公里橋上處因被告所埋設之二百公厘配水管破裂
      導致道路下陷，造成原告丙○○、乙○○跌倒，原告丙○○因此受有右胸肋骨
      斷裂三根、左手遠端橈骨粉碎性骨折、右手第五指骨折及面部、手部、腿部多
      處擦傷之傷害，原告乙○○則受有頭部鈍挫傷、左手撕裂傷、兩膝鈍挫傷、臉
      部及右膝擦傷之傷害。
（二）本件因被告疏於安全維護之行為致生損害於原告丙○○及乙○○，雖被告抗辯
      其與交通部公路總局第一區養護工程處復興工務段須個別負擔二分之一責任，
      惟原告認被告與交通部公路總局第一區養護工程處復興工務段應負連帶責任，
      原告等自得依法僅向被告請求，至於內部求償則係被告與交通部公路總局間之
      協調問題，原告二人爰依民法第一百八十四條、第一百九十三條規定請求被告
      賠償，其賠償範圍如下：
    (1)原告丙○○方面：
  　醫藥費部分：原告丙○○於九十二年六月六日第一次手術共支出醫藥費一萬七
    千九百二十元，另依國軍桃園總醫院醫準字第０九三０００二八七五號覆鈞院函
    ，可知原告丙○○於九十三年五月二十日住院接受取出內固定手術，該次手術支
    出醫藥費六千四百五十四元，二次手術費用合計為二萬四千三百七十四元。
 　 工作損失部分：依國軍桃園總醫院醫準字第０九三０００二八七五號覆鈞院函
      ，原告丙○○於第一次手術後須休養三個月，第二次手術需休養十四日，原告
      丙○○係於美商美國安泰人壽保險股份有限公司從事保險業務員，依九十一年
      度及九十二年度各類所得扣繳暨免扣繳憑單給付總額合計一百十四萬七千零二
      十八元，則原告丙○○平均每個月所得為四萬七千七百九十三元，故請求十六
      萬五千六百八十二元（計算式：47793×3＋（47793÷30）×14＝165682，元
      以下四捨五入）。
    機車修理費部分：車號ＭＥＡ─四二六號重型機車為訴外人王玉珍所有，惟由
      原告丙○○支付該機車修理費計一萬零四百二十元。
    精神慰撫金部分：原告丙○○受傷後身心俱痛，經長期治療始痊癒，現仍留有
      後遺症，被告既從事公共事業更應注意設施之安全維護，避免他人因此受損害
      ，而原告丙○○係高職畢業，尚有二稚子須撫養，爰請求精神上之損害賠償五
      十萬元。
    以上合計請求七十萬零四百七十六元。
    (2)原告乙○○方面：
    醫藥費部分：原告乙○○受傷後至國軍桃園總醫院附屬民眾診療服務處就醫，
    於九十二年六月四日支出醫藥費八千零七十元。
    看護費用部分：原告乙○○住院期間由訴外人羅明福至醫院看護七天，看護費
      用合計為一萬元。
    精神慰撫金部分：原告乙○○受傷後身心俱痛，被告既從事公共事業更應注意
      求精神上之損害賠償十五萬元。
    以上合計請求十六萬八千零七十元。
三、證據：提出桃園縣警察局平鎮○○道路交通事故證明書二紙、勞工保險傷病診斷
    書一紙、國軍桃園總醫院附設民眾診療服務處診斷證明書三紙、國軍桃園總醫院
    附設民眾診療服務處收費收據十紙、估價單一紙、國軍桃園總醫院診斷證明書一
    紙、看護費用收據一紙、各類所得扣繳暨免扣繳憑單二紙（以上均影本）、原告
    丙○○
    丙○○手術費用及所需休養日數並減少勞動能力之程度。
乙、被告方面：
一、聲明：
（一）原告之訴及假執行之聲請均駁回。
（二）請准供擔保宣告免予假執行。
二、陳述：
（一）被告於九十二年七月二日召開損害他人財物協調會，但因原告等求償單據未全
      ，待其等收集佐證單據後，被告復於同年九月十二日召開損害他人財物第二次
      協調會，原告丙○○、乙○○分別求償四十二萬八千七百三十元及十二萬零七
      十元，惟被告僅願就其等出具單據之部分，賠償原告丙○○二十四萬二百七十
      元（包含醫療費用、機車修理費及薪資損失），原告乙○○部分，被告同意賠
      償醫療費及看護費用八千零七十元，關於原告等請求精神慰撫金無法達成協議
      ，是該次協調不成立。嗣被告建議原告等逕向調解委員會聲請調解，經桃園縣
      龍潭鄉調解委員會於同年十月二十三日調解，亦因精神慰撫金部分無計算依據
      標準，遂調解不成立。
（二）依桃園縣警察局平鎮分局開具予原告乙○○之道路交通事故證明書，其上所載
      當時僅知道路下陷，無法判定係地層下之自來水管爆裂漏水，此可由台三線４
      ４Ｋ＋２５０附近北二高上跨越橋大溪端橋頭自來水管爆裂溢水路面下陷搶修
      會勘紀錄中之會勘紀錄，會勘說明（二）九十二年五月二十九日十九時十五分
      工務段接獲中興派出所通知路面下陷危及行車安全，暨會勘說明（三）工務段
      於同日十九時三十分隨即聯絡承商至現場瞭解並準備搶修工作，會勘說明（四
      ）同日二十二時三十分會同交通隊龍潭分隊現場佈設交通安全維護設施、交通
      錐、閃光燈等安全設施以維行車安全等，迨至原告丙○○同日二十一時許再度
      發生事故，此期間道路主管機關交通部公路總局第一區養護工程處復興工務段
      ，未善盡道路安全暨防範意外之責，且被告以平鎮郵局第四七八號存證信函通
      知復興工務段於同年五月二十一日本案開庭時派員參加，惟其並未派員參與，
      原告等未追究復興工務段之過失並請求國家賠償，全然歸責於自來水管爆管漏
      水，似有欠公允，又原告等未達殘障分類級數，請求精神慰撫金即有疑慮。
（三）對原告等提出單據請求醫療費用、工作損失、看護費用及機車修理費用均不爭
      執，僅爭執慰撫金部分，而發生事故路段係屬交通部公路總局第一區養護工程
      處復興工務段負責養護，是被告就本件事故之發生固有過失，比例約為二分之
      一，惟交通部公路總局第一區養護工程處復興工務段未及時為防護措施，亦應
      負一半的責任
三、證據：提出台灣省自來水股份有限公司第二區管理處台水二總字第０九二０００
    六六九六０號函、台灣省自來水股份有限公司第二區管理處台水二總字第０九二
    ０００九四九一０號函、桃園縣龍潭鄉調解委員會九十二年十月二十三日調解通
    知、台三線４４Ｋ＋２５０附近北二高上跨越橋大溪端橋頭自來水管爆裂溢水路
    面下陷搶修會勘紀錄、平鎮郵局第四七八號存證信函暨掛號回執各一份（以上均
    影本)為證。
丙、本院依職權向國稅局調閱原告財產所得資料。
      理  由
一、原告起訴主張：原告丙○○、乙○○分別於九十二年五月二十九日二十一時許、
    十八時四十分許，騎乘機車行經桃園縣龍潭鄉台三線四十三公里橋上處時，因被
    告疏於就其所埋設之二百公厘配水管為安全維護而破裂，導致道路下陷，造成原
    告丙○○、乙○○跌倒受傷，爰依民法第一百八十四條第一項、第一百九十三條
    第一項規定請求被告賠償原告丙○○醫藥費二萬四千三百七十四元、工作損失十
    六萬五千六百八十二元、機車修理費一萬零四百二十元及精神慰撫金五十萬元，
    共計七十萬零四百七十六元；賠償原告乙○○醫藥費八千零七十元、看護費用一
    萬元及精神慰撫金十五萬元，合計十六萬八千零七十元，並均加計法定遲延利息
    。被告則以：本件依原告提出之道路交通事故證明書，其上僅記載道路下陷，並
    無法判定係地層下之自來水管爆裂漏水，且由台三線４４Ｋ＋２５０附近北二高
    上跨越橋大溪端橋頭自來水管爆裂溢水路面下陷搶修會勘紀錄中之會勘紀錄，會
    勘說明記載：「（二）九十二年五月二十九日十九時十五分工務段接獲中興派出
    所通知路面下陷危及行車安全、會勘說明（三）工務段於同日十九時三十分隨即
    聯絡承商至現場瞭解並準備搶修工作、會勘說明（四）同日二十二時三十分會同
    交通隊龍潭分隊現場佈設交通安全維護設施以維行車安全」，迨至原告丙○○同
    日二十一時許再度發生事故，此期間道路主管機關交通部公路總局第一區養護工
    程處復興工務段，未善盡道路安全暨防範意外之責，是被告就本件事故之發生固
    應負二分之一之過失責任，然復興工務段亦應負一半之責任，惟被告仍願賠償原
    告之醫療費用、工作損失、機車修復費用及看護費用部分，另原告等未達殘障分
    類級數，請求精神慰撫金即有疑慮等語置辯。
二、原告主張原告丙○○、乙○○分別於九十二年五月二十九日二十一時許、十八時
    四十分許，騎乘機車行經桃園縣龍潭鄉台三線四十三公里橋上處時，因道路下陷
    ，導致原告丙○○、乙○○跌倒受傷，原告丙○○因此受有右胸肋骨斷裂三根、
    左手遠端橈骨粉碎性骨折、右手第五指骨折及面部、手部、腿部多處擦傷之傷害
    ，並支出醫藥費用計二萬四千三百七十四元，又原告丙○○於第一次手術後須休
    養三個月，第二次手術需休養十四日，原告丙○○係於美商美國安泰人壽保險股
    份有限公司從事保險業務員，平均每月所得為四萬七千七百九十三元，在此期間
    無法工作之損失計為十六萬五千六百八十二元，又原告丙○○騎乘訴外人王玉珍
    所有之機車亦因此毀損，該車已由原告丙○○支付修理費一萬零四百二十元修復
    。另原告乙○○則受有頭部鈍挫傷、左手撕裂傷、兩膝鈍挫傷、臉部及右膝擦傷
    之傷害，而支出醫藥費八千零七十元及看護費用一萬元等情，業據原告提出桃園
    縣警察局平鎮○○道路交通事故證明書、勞工保險傷病診斷書、國軍桃園總醫院
    附設民眾診療服務處診斷證明書、國軍桃園總醫院附設民眾診療服務處收費收據
    、估價單、國軍桃園總醫院診斷證明書、看護費用收據、各類所得扣繳暨免扣繳
    憑單、證明書等件為證，並經本院依原告丙○○聲請向國軍桃園總醫院查詢其手
    術費用及所需休養日數，經該院以中華民國九十三年八月四日醫準字第０九三０
    ００二八七五號函檢附醫療費用收據略稱：丙○○於九十二年六月骨折術後，須
    休養三個月，始可正常工作，九十三年五月二十日接受取出內固定手術後，建議
    休養二週等節相符，且為被告所不爭執，自堪信為真實。
三、次查，本件車禍發生後，被告即會同桃園縣警察局交通隊龍潭分隊、交通部公路
    總局第一區養護工程處復興工務段及承包商於九十二年五月三十日上午九時前往
    事故地點即台三線４４Ｋ＋２５０Ａ１橋頭會勘，並製作會勘紀錄，依該會勘紀
    錄五、會勘說明（五）記載：「九二‧五‧三０‧七：四０檢查路面下陷原因發
    現橋下自來水管爆管漏水導致路面下陷，隨即通知自來水公司及交通隊龍潭分隊
    會勘及搶修漏水事宜。」，結議（一）記載：「經會勘發現台三線４４Ｋ＋２５
    ０附近南下外車道北二高跨越橋下，員樹林端Ａ１橋頭自來水管約２００ｍｍ管
    徑發生爆裂溢水致路面下陷，嚴重影響行車安全。」等情，有被告提出台三線４
    ４Ｋ＋２５０附近北二高上跨越橋大溪端橋頭自來水管爆裂溢水路面下陷搶修會
    勘紀錄一紙附卷可稽，是本件係因被告埋設於員樹林端Ａ１橋頭自來水管約２０
    ０ｍｍ管徑發生爆裂溢水致路面下陷，造成原告等騎乘機車行經該路段時跌倒受
    傷之情，已甚明確，此亦經被告訴訟代理人於九十三年四月九日本院行準備程序
    時自認在卷，被告辯稱本件路面下陷不能判定係因地層下之自來水管爆裂漏水所
    致云云，核與事實不符，不足為採。又依上開會勘紀錄五、會勘說明記載：「
    （一）復興工務段曾於九十二年五月二十八日以ＡＣ舖設（Ａ１橋頭）補修過一
    次。（二）九十二年五月二十九日十九時十五分工務段接獲中興派出所通知路面
    下陷危及行車安全。（三）工務段於同日十九時三十分隨即聯絡承商至現場瞭解
    並準備搶修工作。（四）同日二十二時三十分會同交通隊龍潭分隊現場佈設交通
    安全維護設施、交通錐、閃光燈等安全設施以維行車安全」，可知復興工務段曾
    於事故發生前一日以ＡＣ舖設（Ａ１橋頭）補修過一次，而其於事故發生當日十
    九時十五分許接獲中興派出所通知路面下陷前，原告乙○○已於同日十八時四十
    分許發生事故，被告豈能以道路主管機關未及時為防護措施諉責於復興工務段；
    另復興工務段於事故發生當日十九時十五分許據報並通知承商前往現場瞭解並準
    備搶修工作，迨至同日二十二時三十分許始會同交通隊於現場佈設交通安全設施
    ，惟原告丙○○已於同日二十一時發生事故，則被告辯稱復興工務段在此期間內
    未設置交通安全設施，亦有過失一節，固非無據，然按「土地上之建築物或其他
    工作物所致他人權利之損害，由工作物之所有人負賠償責任。但其對於設置或保
    管並無欠缺，或損害非因設置或保管有欠缺，或於防止損害之發生已盡相當之注
    意者，不在此限。前項損害之發生，如別有應負責任之人時，賠償損害之所有人
    ，對於該應負責者，有求償權。」，民法第一百九十一條定有明文，查被告於上
    開肇事路段埋設水管，即應善盡管理維護之責，防範水管爆裂導致意外發生，被
    告亦未能證明其對於該水管之設置或保管無欠缺，或於防止損害之發生，已盡相
    當之注意，或損害非因設置或保管有欠缺所致之情形，並於九十三年四月九日本
    院行準備程序時自認就本件事故之發生應負過失責任，則因被告所埋設水管爆裂
    造成路面下陷，使騎乘機車行經該路段之原告跌倒受傷，自應推定被告就該水管
    之設置或保管有欠缺，而應負過失之責，且被告之過失行為與原告之受傷結果間
    復有相當因果關係，即應負侵權行為損害賠償責任，縱認交通部公路總局第一區
    養護工程處復興工務段就本件事故之發生亦同有過失，亦係被告是否得依民法第
    一百九十一條第二項規定向上開機關求償之問題；且按數人共同不法侵害他人之
    權利者，連帶負損害賠償責任；連帶債務之債權人，得對於債務人中之一人或數
    人或其全體，同時或先後請求全部或一部之給付，民法第一百八十五條第一項前
    段、第二百七十三條第一項分別定有明文，是各過失行為人對於被害人，應負全
    部損害之連帶賠償責任，原告依上開規定請求被告賠償其全部之損害，並無不合
    ，被告辯稱其僅應負一半之責任云云，自無可採。
四、按因故意或過失，不法侵害他人之權利者，負損害賠償責任；土地上之建築物或
    其他工作物所致他人權利之損害，由工作物之所有人負賠償責任；又不法侵害他
    人之身體或健康者，對於被害人因此喪失或減少勞動能力，或增加生活上之需要
    時，應負損害賠償責任，民法第一百八十四條第一項前段、第一百九十一條第一
    項、第一百九十三條第一項分別定有明文。是原告依侵權行為之法律關係，請求
    被告賠償其損害，自屬有據。茲就原告二人得請求賠償之金額分述如下：
  (1)原告丙○○方面：
  原告丙○○因本件車禍受傷，共支出醫療費用計二萬四千三百七十四元；又原告
    丙○○於第一次手術後須休養三個月，第二次手術需休養十四日，原告丙○○係
    於美商美國安泰人壽保險股份有限公司從事保險業務員，平均每月所得為四萬七
    千七百九十三元，在此期間無法工作之損失計為十六萬五千六百八十二元；又原
    告丙○○騎乘訴外人王玉珍所有之機車亦因此毀損，該車已由原告丙○○支付修
    理費一萬零四百二十元修復之事實，有卷附勞工保險傷病診斷書一紙、國軍桃園
    總醫院附設民眾診療服務處診斷證明書一紙、國軍桃園總醫院附設民眾診療服務
    處收費收據九紙、估價單一紙、各類所得扣繳暨免扣繳憑單二紙、證明書一紙、
    國軍桃園總醫院中華民國九十三年八月四日醫準字第０九三０００二八七五號函
    可證，且為被告所不爭執並同意賠償，原告此部分之請求自屬有據。
  原告丙○○因被告上開過失行為，受有右胸肋骨斷裂三根、左手遠端橈骨粉碎性
    骨折、右手第五指骨折及面部、手部、腿部多處擦傷之傷害，並先後於九十二年
    六月二日施行左橈骨開放性復位術併鋼板固定、右小指避鎖性復位術併鋼針固定
    手術，術後須休養三個月，九十三年五月二十日接受取出內固定手術，術後須休
    養二週，傷勢非輕，原告身體及精神上必感痛苦，且造成其日常生活起居之不便
    ，是原告依上開規定請求非財產上之損害賠償，自亦有據。經查原告高職畢業，
    從事保險業務員，年所得約五十餘萬元，育有二子，名下有房屋三筆、土地一筆
    ，被告則係實收資本額達四十二億元之公司組織等情，業據原告陳明在卷並有其
    財產所得資料查詢表、桃園縣營業登記證各一份存卷可參，本院斟酌兩造上開身
    分、地位、經濟狀況、原告受傷程度等一切情狀，認本件慰藉金之請求以二十五
    萬元為相當，原告於此範圍內之請求，自屬正當，應予准許，超逾部分即無理由
    。
  (2)原告乙○○方面：
  原告乙○○因本件車禍受傷，共支出醫療費用計八千零七十元、看護費用一萬元
    之事實，有卷附國軍桃園總醫院附設民眾診療服務處診斷證明書三紙、國軍桃園
    總醫院附設民眾診療服務處收費收據一紙、看護費用收據一紙可證，且為被告所
    不爭執並同意賠償，原告此部分之請求自屬有據。
  原告乙○○因被告上開過失行為，受有頭部鈍挫傷、左手撕裂傷、兩膝鈍挫傷、
    臉部及右膝擦傷之傷害。原告年逾七十，受此傷害，身體及精神上必感痛苦，且
    造成其日常生活起居之不便，是其依上開規定請求非財產上之損害賠償，自亦有
    據。經查原告係退休榮民，每月可領退休俸一萬餘元，名下有房屋二筆、土地一
    筆，被告則係資本總額達四十二億元之公司組織等情，業據原告陳明在卷並有其
    財產所得資料查詢表、桃園縣營業登記證各一份存卷可參，本院斟酌兩造上開身
    分、地位、經濟狀況、原告受傷程度等一切情狀，認本件慰藉金之請求以八萬元
    為相當，原告於此範圍內之請求，自屬正當，應予准許，超逾部分即無理由。
五、綜上，原告依侵權行為之法律關係，請求被告應給付原告丙○○四十五萬零四百
    七十六元，給付原告乙○○九萬八千零七十元，及均自起訴狀繕本送達翌日即九
    十三年二月五日起至清償日止按年息百分之五計算之利息，即屬正當，應予准許
    ，其餘請求非法所許，應予駁回。
六、原告及被告陳明願供擔保，為假執行及免予假執行之宣告，就原告勝訴部分，核
    無不合，茲酌定相當之擔保金額准許之；至原告敗訴部分，其假執行之聲請失所
    依附，應併駁回。
據上論結，本件原告之訴為一部有理由，一部無理由，依民事訴訟法七十九條、第八
十五條第一項但書、第三百九十二條第一項、第二項，判決如主文。
中　　　華　　　民　　　國　　九十三　　年　　 十一 　　月　　二十五　　日
                                  臺灣桃園地方法院民事第一庭
                                        審判長法官  郭琇玲
                                              法官  林曉芳
                                              法官  鍾淑慧
右為正本係照原本作成
如對本判決上訴，須於判決送達後廿日內向本院提出上訴狀
中　　　華　　　民　　　國　　九十三　　年　　 十一 　　月　　二十五　　日
                                        法院書記官  陳淑芬
